【裁判字號】    90,上易,1689
【裁判日期】    901129
【裁判案由】    妨害名譽
【裁判全文】
臺灣高等法院臺中分院刑事判決          民國九十年度上易字第一六八九號
    上  訴  人  臺灣彰化地方法院檢察署檢察官
    上  訴  人
    即  被  告  甲○○
右上訴人因被告妨害名譽案件，不服臺灣彰化地方法院中華民國九十年六月十五日第
一審判決（民國八十九年度易字第一七二○號，起訴案號：臺灣彰化地方法院檢察署
民國八十九年度偵字第七一六八號），提起上訴，本院判決如左：
    主      文
原判決撤銷。
甲○○意圖散布於眾，而指摘足以毀損他人名譽之事，處罰金參仟元，如易服勞役，
以參佰元折算壹日。
    事      實
一、甲○○係坐落彰化縣彰化市○○路二一三至二二一號碧富邑大樓管理委員會副主
    任委員，因催繳住戶管理費一事與住戶庚○○時生齟齬。基於公然侮辱庚○○之
    概括犯意，先於民國（下同）八十九年七月十三日下午五時許，在碧富邑大樓一
    樓公眾得出入之管理室前，當管理委員會主任委員張進寶與庚○○等人協調臨時
    公告及管理費事宜時，甲○○從電梯出來，即公然辱庚○○：「瘋查某（台語
    ）」，再於同年九月六日晚上八時許，在同上管理室召開管理委員會會議中，利
    用庚○○質問甲○○：「你為何告訴住戶說我有幻想症」及「你為何告訴住戶那
    張名條是我在沈怡華的皮包偷拿的」等語機會，除公然答稱：「我們都認為你有
    幻想症」外，另意圖散布於眾，當場指稱：「對啊！是怡華說的」等語。
二、案經被害人庚○○訴由臺灣彰化地方法院檢察署檢察官偵查起訴。
    理      由
一、訊據上訴人即被告甲○○雖始終否認右開犯行，辯稱略以：八十九年七月十三日
    下午五時許在大樓管理室祇說告訴人刁蠻，並未辱「瘋查某」；同年九月六日
    晚上告訴人因曾質問其：為何告訴住戶說伊有幻想症，及那張名條是伊從丙○○
    的皮包偷拿之語，惟渠未作回應，告訴人之指訴不實等語。
二、經查右揭犯罪事實，迭據告訴人庚○○指述歷歷綦詳，其中辱「瘋查某」部分
    ，復經在場證人丁○○、戊○○、謝青甫及陳明傑一致結證無異。丁○○、戊○○證稱：「我們是夫妻，我們住管理室隔壁店面，在管理室騎樓，我有看到甲○○坐電梯出來管理室，就說怎樣，然後推庚○○二下，然後就告訴人「瘋查某
    」；謝青甫證稱：「：：：七月十三日是告訴人打電話請我到場，在一樓的電梯
    有貼海報，告訴人要拍照存證，問我如何處理：：：被告從告訴人的後面過來，
    有告訴人〞瘋查某〞沒有加姓名，兩人言語有爭執，這當中被告還推告訴人二
    下：：」，陳明傑證稱：「被告從電梯下來推告訴人，被告告訴人瘋查某，爭
    吵出於什麼原因我不知道，這是我上班第一天發生」等語。同年九月六日晚上八
    時許犯行部分，亦分別經證人丁○○、戊○○、林文品一致結證無訛，謂：「當
    時是在管理室開的（指管理委員會議）、庚○○站在旁邊，並沒有隔著玻璃，告
    訴人質問被告說：為何說我有幻想症？告訴人又質問：為何說名條是我在丙○○
    皮包偷拿的？」，被告回答說是怡樺說的等語。另證人張進寶於偵查中，亦證明
    被告確有回稱告訴人有幻想症屬實。再被告曾對該大樓另一住戶辛○○○說告訴
    人有幻想症，不要聽她講的話，但嗣後不知何故，該句話訛傳成是該辛○○○所
    說，辛○○○認係被告所栽贓，乃去找被告質問，被告為安撫，乃立紙條一張交
    付，內載：「我甲○○證實許菊美沒有說庚○○小姐有精神幻想症」等語，此有
    辛○○○證詞及提出之該紙條附卷可稽，且為被告所不爭執。被告若未曾對辛○○○言及該事，或在外揚言辛○○○說告訴人有幻想症（未必出於公然），大可
    據實否認，何須心虛，立此紙條？其確曾妄指告訴人有幻想症，明如觀火，自非
    空言否認，所得卸責。至於指摘告訴人從丙○○皮包內偷走名條一節，除為告訴
    人堅詞否認外，即丙○○於檢察官偵查中，亦到庭證稱不知名條放在皮包內被偷
    之事，更未說名條是告訴人偷的（偵查卷廿三頁），足見被告所言，確屬無中生
    有，意在貶低告訴人人格價值甚明。
三、被告於本案檢察官偵查過程中三次偵訊及原審第一次調查時，均未舉林雅萍為證
    ，其後始行舉證，有無串證之虞，已不無疑問，矧林雅萍原審證稱當時其僅站在
    消防栓的地方站一下就走了云云，既未始終全程在場，自難謂其目睹耳聞全部過
    程及狀況，所言洵不足據為有利被告之認定。證人己○○、謝青龍雖均證稱沒有
    聽到被告有無右揭事實所指之回話，但對當時告訴人及被告間曾有對話及爭執，
    則不諱言，而沒聽到並不表示被告沒有任何回話，其不足執為有利被告之認定，
    亦不待言。又證人丁○○於本院改稱沒聽到被告瘋查某這句話云云，核係不願
    得罪被告之虛詞，不足取信。
四、按刑法上之公然侮辱及誹謗罪，固以行為人具備侮辱及意圖散布於眾而指摘或傳
    述足以毀損他人名譽之故意，為其要件之一，惟此項犯意之有無，不限於行為人
    主動發動為必要，即利用被害人因風聞某人傳言指其有某項不名譽之事，而質問
    該傳言者時，若該傳言者，未予否認，仍為肯定之回言時，即不難窺知其係利用
    對方問話之機會，表徵其主觀犯意，尚難解為被動性之回話，必不具主觀犯意，
    而大樓管理室之委員會會議場所為公共場所，亦不待贅言。又指無幻想症者患有
    幻想症，及指摘他人行竊，其為侮辱及足以貶損對方社會評價，亦甚明白。核被
    告所為，係犯刑法第三百零九條第一項之公然侮辱罪、第三百十條第一項之誹謗
    罪，先後二次公然侮辱犯行，時間緊接，構成要件相同，顯係出於概括犯意為之
    ，應依連續犯論以一罪，又八十九年九月六日之二次犯行，係同時同地出於一個
    行為，為想像競合犯，應從誹謗罪一重處斷。原審判決僅論處被告八十九年七月
    十三日之公然侮辱罪刑，其餘部分，則諭知無罪，自有未當，檢察官上訴指摘原
    判決不當，為有理由，被告上訴意旨，仍執陳詞否認犯罪，雖無理由，原判決既
    有上述可議，應予撤銷改判，審酌被告素行、犯罪動機、方法、手段、所生危害
    及犯後飾詞否認，毫無悔意等一切情狀，量處如主文第二項所示之刑，並諭知如
    易服勞役之折算標準，用示薄懲。
五、據上論斷，應依刑事訴訟法第三百六十九條第一項前段、第三百六十四條、第二
    百九十九條第一項前段，刑法第三百十條第一項、第三百零九條第一項、第五十
    五條、第四十二條第二項、罰金罰鍰提高標準條例第一條前段、第二條，判決如
    主文。
本案經檢察官乙○○到庭執行職務。
中      華      民      國     九十      年     十一      月   二十九   日
                                 臺灣高等法院臺中分院刑事第二庭
                                       審判長法  官  羅  禮  政
                                             法  官  蔡  聰  明
                                             法  官  陳  欣  安
右正本證明與原本無異。
不得上訴。
                                             書記官    錫  彬
中      華      民      國     九十      年     十一      月   二十九   日
                               Ｆ


司法院資訊處製作；財團法人民間司法改革基金會備份。
